【裁判字號】    97,上,386
【裁判日期】    980519
【裁判案由】    拆屋還地等
【裁判全文】
臺灣高等法院民事判決                   97年度上字第386號
上  訴  人  巳○○
訴訟代理人  何榮源律師
上  訴  人  辰○○
            卯○○
            癸○○
            丑○○
            丙○○
            寅○○
                      號
            庚○○
                      號
            己○○
                      號
            戊○○
            乙○○
共      同
訴訟代理人  劉秋絹律師
上列當事人間請求拆屋還地等事件，兩造對於中華民國97年2月2
9日臺灣士林地方法院94年度訴字第529號第一審判決分別提起上
訴，經本院於98年4月28日言詞辯論終結，判決如下：
    主  文
原判決關於駁回巳○○後開第二項之訴部分及命巳○○負擔訴訟
費用之裁判均廢棄。
乙○○應自坐落台北縣汐止市鄉○○段過港小段一０六地號土地
上門牌號碼台北縣汐止市○○路○段一六九巷二十三號建物如附
圖「一０六（A） 」所示部分遷出，辰○○、卯○○、癸○○、
丑○○、丙○○、寅○○、庚○○、己○○及戊○○應將該部分
建物拆除，並將該部分土地返還予巳○○及其他共有人。
原判決關於命辰○○、卯○○、癸○○、丑○○、丙○○、寅○
○、庚○○、己○○、戊○○自民國九十六年一月一日起至返還
如台北縣汐止地政事務所民國九十六年九月十三日土地複丈成果
圖紅色圖例使用地號「一０六Ａ」所示土地之日止，按月連帶給
付新臺幣伍佰伍拾玖元部分，於超過「自民國九十六年一月一日
起至返還如附圖『一０六 (Ａ）』所示土地部分之日止，按月連
帶給付巳○○新臺幣伍佰伍拾玖元」部分廢棄。
前項廢棄部分，巳○○在第一審之訴駁回。
兩造其餘上訴均駁回。
第一審命巳○○負擔訴訟費用部分，及第二審訴訟費用關於巳○
○上訴部分，由辰○○、卯○○、癸○○、丑○○、丙○○、寅
○○、庚○○、己○○、戊○○及乙○○連帶負擔二分之一，餘
由巳○○負擔；第二審訴訟費用關於辰○○、卯○○、癸○○、
丑○○、丙○○、寅○○、庚○○、己○○、戊○○及乙○○上
訴部分，由辰○○、卯○○、癸○○、丑○○、丙○○、寅○○
、庚○○、己○○、戊○○及乙○○連帶負擔。
    事實及理由
一、上訴人即被上訴人巳○○（下稱巳○○）主張：
  (一)其係坐落台北縣汐止市鄉○○段過港小段106、106-5、106-
    14地號土地（下稱系爭106、106-5、106-14地號土地，合稱
    為系爭土地）共有人，其所有權應有部分各為143/490、27/
    133、1/2。系爭106地號土地上如原判決附表一編號1號之地
    上權（下稱系爭地上權），係訴外人陳水火於民國（下同）
    38年間，未經當時該土地共有人潘應錫（即巳○○之父）及
    潘清枝之同意而設定，自不生設定地上權之效力，故陳水火
    不能因上開地上權登記而取得地上權。陳水火於44 年4月15
    日死亡，由陳添進、陳茂己、陳正雄及被上訴人即上訴人辰
    ○○（下稱辰○○）共同繼承，並就系爭地上權辦畢繼承登
    記（登記字號如原判決附表一編號2號至5號所載）；陳添進
    於63 年3月23日死亡，由被上訴人即上訴人丑○○、丙○○
    、寅○○、庚○○、己○○及戊○○（以下合稱丑○○等 6
    人）共同繼承，尚未辦理繼承登記；又陳茂己於73 年8月23
    日死亡，其就系爭地上權之權利由被上訴人即上訴人卯○○
    （下稱卯○○）繼承，陳正雄亦於95年11月21日死亡，其就
    系爭地上權之權利由被上訴人即上訴人癸○○（下稱癸○○
    ）繼承，均已辦畢繼承登記（登記字號分別如原判決附表一
    編號6、7號所載）。陳水火既未取得系爭地上權，巳○○自
    得依據民法第767條及第821條規定，請求辰○○、卯○○、
    癸○○及丑○○等6人（以下合稱辰○○等9人）分別將上開
    地上權設定及繼承登記予以塗銷。
  (二)陳水火於22年間，擅自占用系爭106地號土地內面積34.15平
    方公尺，興建門牌號碼台北縣汐止市○○路○段169巷23號房
    屋（門牌整編前為同市○○路32號，下稱系爭23號房屋），
    並於38 年11月1日辦竣建物總登記，嗣於40年間，復擅自將
    上開房屋擴大改建，而占用系爭土地面積達108 平方公尺，
    其占用各該土地位置及面積如原判決附圖紅色圖例所示。陳
    水火死亡後，系爭23號房屋由陳添進、陳茂己、辰○○、陳
    正雄共同繼承，其所有權應有部分各1/4 ；陳茂己死亡後，
    其就系爭23號房屋之權利由卯○○繼承，陳正雄死亡後，其
    就系爭23號房屋之權利由癸○○繼承，陳添進死亡後，其就
    系爭23號房屋之權利由丑○○等6 人共同繼承。又系爭23號
    房屋現由卯○○出租予被上訴人即上訴人乙○○（下稱乙○
    ○）占有使用。另陳添進於58年間，擅自在系爭106-5、106
    -14 地號土地上興建未辦保存登記之門牌號碼台北縣汐止市
    ○○路○段169巷19號房屋（門牌整編前為同市○○路32-2號
    ，下稱系爭19號房屋），其占用各該土地之位置及面積如原
    判決附圖黃色圖例所示。陳添進死亡後，系爭19號房屋由丑
    ○○等6人共同繼承。則辰○○等9人及乙○○無權占用系爭
    土地作為建物基地使用，自係共同因故意或過失不法侵害巳
    ○○就系爭土地之共有權，且係無法律上之原因受有相當於
    租金之利益，致巳○○受有損害，巳○○自得依民法第 767
    條、第821 條之規定，及依侵權行為、不當得利之法則，請
    求丑○○等6人將系爭19 號房屋如原判決附圖黃色圖例所示
    部分拆除，將所占用系爭106-5、106-14 地號土地返還予巳
    ○○及其他共有人，並應連帶給付巳○○新台幣（下同）22
    9,721 元，及自準備(六)狀繕本送達翌日起至清償日止，按年
    息5%計算之利息，另自96年1月1日起至返還上開土地之日止
    ，按月連帶給付巳○○2,912 元；請求乙○○自系爭23號房
    屋如原判決附圖紅色圖例中使用地號「106-5C」、「106A」
    、「106-14B」、「106-14D」所示部分遷出，辰○○等9 人
    應將該部分建物拆除後，將上開土地返還予巳○○及其他共
    有人，並應連帶給付巳○○147,161 元，及自準備(六)狀繕本
    送達翌日起至清償日止，按年息5%計算之利息，另自96 年1
    月1日起至返還上開土地之日止，按月連帶給付巳○○1,868
    元等語。
二、辰○○等9人及乙○○則以：系爭19號房屋及系爭23 號房屋
    均係陳水火基於與巳○○之先祖所成立之租賃關係，於22年
    間所興建，並於其後陸續翻修而成，辰○○等9 人仍陸續給
    付租金，是巳○○與辰○○等9 人就系爭土地有不定期租賃
    關係存在，辰○○等9 人及乙○○占用使用系爭土地，自非
    無權占有。又系爭地上權自38年間登記迄至本件訴訟繫屬時
    止已近60年，期間並無任何人對系爭地上權提出異議，其登
    記之效力不容巳○○片面否認。又系爭106、106-5、106-14
    地號土地均係分割自原106地號土地（下稱系爭分割前106地
    號土地），而系爭地上權之權利範圍已因上開建物歷經修建
    ，致無從具體認定，是巳○○應就系爭地上權之權利範圍負
    舉證責任，始得請求拆屋還地。此外，原審共同被告陳正雄
    及其繼承人就系爭土地與財政部國有財產局（下稱國有財產
    局）簽訂租約，每月租金每平方公尺為22.8元，是巳○○請
    求給付相當於租金之損害賠償或不當得利，顯屬過高等語，
    資為抗辯。
三、原審為巳○○一部勝訴、一部敗訴之判決，判命：(一)丑○○
    等6人應將系爭19 號房屋如原判決附圖黃色圖例中使用地號
    「106-5A」（面積12平方公尺）及「106-14」（面積93平方
    公尺）所示部分拆除，將該部分土地返還予巳○○及其他共
    有人，並應連帶給付巳○○204,109元及自96年1月27日起至
    清償日止按年息5%計算之利息，另自96年1月1日起至返還上
    開土地之日止，按月連帶給付巳○○2,589 元；(二)乙○○應
    自系爭23號房屋如原判決附圖紅色圖例中使用地號「106-5C
    」（面積14平方公尺）、「106-14B」（面積9平方公尺）、
    「106-14D」（面積10平方公尺）所示部分遷出，辰○○等9
    人應將該部分房屋拆除，將上開土地返還予巳○○及其他共
    有人，並應連帶給付巳○○93,899元及自96 年1月27日起至
    清償日止按年息5%計算之利息，另自96年1月1日起至返還上
    開土地之日止，按月連帶給付巳○○634元，及自96 年1月1
    日起至返還如原判決附圖紅色圖例中使用地號「106A」所示
    部分土地（面積75平方公尺）之日止，按月連帶給付巳○○
    559 元；並駁回巳○○其餘之訴。巳○○就其敗訴部分不服
    ，提起上訴，聲明：(一)原判決關於駁回巳○○就後開第(二)、
    (三)項之訴部分廢棄。(二)辰○○等9 人應將如原判決附表一編
    號1號所示地上權登記塗銷，丑○○等6人應將如原判決附表
    一編號2 號所示地上權登記塗銷，辰○○應將如原判決附表
    一編號3 號所示地上權登記塗銷，癸○○應將如原判決附表
    一編號5、7號所示地上權登記塗銷，卯○○應將如原判決附
    表一編號4、6號所示地上權登記塗銷。(三)乙○○應自系爭23
    號房屋如原判決附圖紅色圖例中使用地號「106-A 」（面積
    75平方公尺）所示部分遷出，辰○○等9 人應將該部分建物
    拆除，將所占用系爭106 地號土地返還予巳○○及其他共有
    人，並應再連帶給付巳○○36,867元，及自96 年1月27日起
    至清償之日止，按年息5%計算之利息，另自96年1月1日起至
    返還上開土地之日止，按月再連帶給付巳○○467 元；對於
    辰○○等9人及乙○○之上訴則聲明駁回上訴。辰○○等9人
    及乙○○就其敗訴部分亦提起上訴，聲明：(一)原判決關於不
    利於辰○○等9 人及乙○○部分（撤回部分除外）廢棄。(二)
    上開廢棄部分，巳○○在第一審之訴及假執行之聲請均駁回
    ；對於巳○○之上訴，則聲明駁回上訴。（巳○○在原審另
    對癸○○、辛○○、壬○○、子○○及丁○○請求拆屋還地
    及給付相當於租金之損害（不當得利）部分，業據巳○○於
    98 年4月28日言詞辯論期日具狀表示撤回此部分之起訴，並
    經癸○○、辛○○、壬○○、子○○及丁○○之同意－見本
    院卷第135至136、143 頁，是此部分之請求非屬本院審理範
    疇，爰就此部分之主張及陳述不予贅述，附此敘明。）
四、經查系爭分割前106 地號土地原為訴外人潘應錫及潘清枝共
    有，所有權應有部分各1/2，該土地於67 年6月9日分割成系
    爭106、106-5地號土地及同地段106-3、106-4地號土地，嗣
    上開106-3地號土地又於78 年10月11日分割出系爭106-14地
    號土地。潘應錫於77年2月14日死亡，由巳○○於78 年1月7
    日以分割繼承為原因取得系爭106 地號土地所有權應有部分
    1/2 ，嗣巳○○將該土地部分所有權應有部分贈與訴外人張
    生仁、張來旺、許來等人，巳○○現就系爭106 地號土地之
    所有權應有部分為143/490；另巳○○於78 年1月7日以分割
    繼承為原因取得系爭106-5 地號土地共有權，其現就該土地
    之所有權應有部分為27/133，嗣又於79 年10月6日以買賣為
    原因取得系爭106-14地號土地之所有權應有部分1/2 。潘清
    枝則於23年12月12日死亡，經原法院以74 年度繼字第101號
    裁定指定國有財產局台灣北區辦事處為其遺產管理人，嗣國
    有財產局台灣北區辦事處以潘清枝之遺產無人承認繼承為由
    ，聲請公示催告，經原法院以75 年度家催字第4號裁定准予
    公示催告，因於公示催告期間無人承認繼承、陳報債權，亦
    無人為願受遺贈之聲明，國有財產局乃將潘清枝之遺產（包
    括系爭106地號土地在內）收歸國有，並於76 年5月8日辦畢
    登記，由國有財產局擔任管理人。訴外人陳水火於38年間在
    系爭分割前106 地號土地上為系爭地上權設定登記，權利範
    圍為10坪3合3勺折合34.15 平方公尺（登記字號如原判決附
    表一編號1號所載），於系爭分割前106地號土地逕行分割後
    ，系爭地上權移載於系爭106地號土地。陳水火於44年4月15
    日死亡後，系爭地上權由陳添進、陳茂己、辰○○、陳正雄
    共同繼承，並於57 年2月23日辦畢繼承登記，權利範圍各為
    應有部分1/4 （登記字號如原判決附表一編號2號至5號所載
    ）；陳茂己於73 年8月23日死亡，其就系爭地上權之權利由
    卯○○繼承，並於73 年8月23日辦畢繼承登記（登記字號如
    原判決附表一編號6號所載），陳正雄亦於95 年11月21日死
    亡，其繼承人於95年12月間訂立遺產分割協議書，約定陳正
    雄就系爭地上權之權利由癸○○繼承，並於95年12月15日辦
    畢繼承登記（登記字號如原判決附表一編號7 號所載）。又
    系爭23號房屋係於22年間建造完成，於38年11月1日辦理第1
    次所有權登記，所有人為陳水火，登記坐落土地為系爭分割
    前106地號土地，面積為10坪3合3勺折合34.15平方公尺，惟
    現占用系爭土地面積合計108 平方公尺（占用各該土地位置
    及面積如原判決附圖紅色圖例使用地號「106-5C」、「106A
    」、「106-14B」、「106-14D」所示）。陳水火死亡後，該
    房屋由陳添進、陳茂己、辰○○、陳正雄共同繼承，並於57
    年2月23日辦畢繼承登記，權利範圍各為1/4，陳茂己死亡後
    ，其就系爭23號房屋之權利由卯○○繼承，並於78 年8月23
    日辦畢繼承登記，陳添進於63 年3月23日死亡，其就系爭地
    上權及系爭23號房屋之權利由丑○○等6 人共同繼承（尚未
    辦理繼承登記），該房屋由卯○○出租予乙○○居住使用。
    又系爭19號房屋原係由陳水火興建，陳水火死亡後，其繼承
    人為遺產分割，由陳添進分得系爭19號房屋，陳添進死亡後
    ，由丑○○等6 人共同繼承，現由丑○○占有使用該房屋。
    又系爭19號房屋占用系爭106-5、106-14 地號土地面積合計
    105 平方公尺（占用各該土地位置及面積如原判決附圖黃色
    圖例使用地號「106-5A」、「106-14」所示）等情，有土地
    登記謄本、土地登記簿、台北縣汐止地政事務所94 年8月18
    日北縣汐地登字第0940009214號函附登記資料、建築改良物
    登記簿、建物登記謄本、建築改良物情形填報表、建物平面
    圖、房屋租賃契約書、繼承系統表、台北縣汐止市戶政事務
    所94年12月16日第0940008867號函附除戶戶籍謄本、現場照
    片、台北縣政府稅捐稽徵處汐止分處95 年4月10日北稅汐二
    字第0950005317號函附上開房屋稅籍登記表、台北縣汐止地
    政事務所95 年6月2日北縣汐地登字00000000000號函附登記
    資料、戶籍謄本、遺產分割協議書、原法院74年度繼字第10
    1 號裁定、公示催告聲請狀、裁定確定證明書、土地登記申
    請書、台北縣汐止地政事務所75年2月3日七五北縣汐地一字
    第531號函、接管絕戶遺產明細表、原法院75年度家催字第4
    號裁定、國有財產局台灣北區辦事處76 年4月22日台財產北
    (一)字第8577號函及潘清枝除戶戶籍謄本可稽（見原審卷(一)第
    10至16、40、41、54至71、110至113-1、118至125、143、1
    44、171至174、192至195、219至232頁，卷(二)第10至14、53
    至57、190、220至221頁，卷(三)第33至36、109至132、222頁
    ），且經原審赴現場勘驗，並囑託台北縣汐止地政事務所實
    施測量，製有勘驗測量筆錄及土地複丈成果圖可憑（見原審
    卷(一)第104至107、127、128、210、211頁，卷(二)第100、101
    ，卷(三)第229、230），復為兩造所不爭執，均堪信為真實。
五、巳○○主張辰○○等9 人及乙○○無權占用系爭土地，惟為
    辰○○等9人及乙○○所否認，並以前詞置辯。經查：
  (一)按各共有人，得自由處分其應有部分；共有物之處分、變更
    、及設定負擔，應得共有人全體之同意，民法第819 條定有
    明文。又依同法第118條第1項規定，無權利人就權利標的物
    所為之處分，經有權利人之承認始生效力。是無權利人就權
    利標的物所為之處分，在締約當事人間非不受其拘束，僅在
    其他共有人承認其處分行為與否尚未確定前，該處分行為之
    效力未定而已，並非當然且確定不生效力，苟事後已經其他
    共有人之承認或無權處分人嗣後取得共有物之全部權利，其
    處分行為仍屬有效。
  (二)查系爭地上權係於38年間辦理設定登記，然潘清枝早於23年
    12月12日死亡，已如前述，是系爭地上權之設定，自未經潘
    清枝之同意。又依系爭地上權之他項權利登記聲請書所載，
    其首行記載：「聲請人：他項權利人陳水火、所有權人潘應
    錫今遵章向台北縣政府聲請地上權設定登記填具聲請書如下
    …」（見原審卷(一)第58頁），其「申請人」欄記載：「他項
    權利人陳水火」、「所有權人潘應錫、潘清枝」，並經陳水
    火、潘應錫分別載明年籍資料並蓋印，而「潘清枝」字樣下
    則蓋用潘應錫之印章（見原審卷(一)第59頁），則自上開登記
    申請書之形式觀之，堪認系爭地上權設定登記係由潘應錫與
    陳水火共同申請辦理。
  (三)巳○○雖否認上開登記聲請書上「潘應錫」之印文為真正，
    而主張系爭地上權設定登記為無效。惟按關於土地登記係政
    府機關在相關土地登記法令之適用下，被定型性處理而作成
    ，是依高度蓋然性之經驗法則，其登記內容常被推認為真實
    ，亦即經依土地登記法令完成登記之事實存在時，於經驗法
    則上，通常可推認該登記所示權利內容為存在。因此，否認
    登記內容所示權利之人，應主張並證明該項登記內容係由於
    其他原因事實所作成，以排除上開經驗法則之適用。巳○○
    既主張系爭地上權設定登記內容不實，而否認陳水火為系爭
    地上權人，依上述說明，應由巳○○就足以推翻上開登記內
    容之事實負舉證責任，然巳○○就此事實並未提出任何證據
    以資證明，其所為此部分之主張已屬無據，而不足取。況依
    上開登記聲請書所載，陳水火之住址為「汐止鎮江北里32號
    」，而潘應錫之住址為「汐止鎮江北里28號」，彼等二人顯
    係毗鄰而居，則倘潘應錫未同意設定系爭地上權，其就陳水
    火為系爭地上權登記，並據以在系爭分割前106 地號土地上
    建屋居住，焉有數十年間均未提出異議之理，是巳○○空言
    否認系爭地上權登記內容之真正，自不足取。
  (四)辰○○等9 人固抗辯依日據時期法律規定，日據時期之共有
    土地，如共有人死亡絕戶，其所有權應有部分應歸屬其他共
    有人平均繼承，是潘清枝死亡後，系爭分割前106 地號土地
    即全部歸潘應錫所有，潘應錫自有權將該土地設定地上權予
    陳水火等語。惟查潘清枝死亡後，潘應錫並未於日據時期依
    當時法律所定程序，取得潘清枝就系爭分割前106 地號土地
    之權利，且潘清枝之遺產（包括自系爭分割前106 地號土地
    分割而來之土地權利在內）已收歸國有，亦如前述，是潘應
    錫並未取得潘清枝就系爭分割前106 地號土地之權利，其就
    該部分權利自無權予以處分。
  (五)依上開事證，堪認潘應錫係未經系爭分割前106 地號土地共
    有人潘清枝之同意，而設定系爭地上權予陳水火，則依前揭
    說明，潘應錫所為設定系爭地上權之行為，固屬無權處分行
    為，然於其他共有人明確否認該處分行為之效力前（潘清枝
    就系爭分割前106 地號土地之權利已收歸國有，其管理人國
    有財產局在原審就系爭地上權之設定登記並未表示異議），
    潘應錫所為上開無權處分行為之效力仍屬未定，潘應錫自仍
    受其與陳水火間所訂設定系爭地上權契約之拘束，自不得逕
    行主張系爭地上權設定行為係屬無效，而請求陳水火及其繼
    承人塗銷該地上權設定登記，否則，自屬違反誠實信用原則
    ，而非法之所許。則巳○○就系爭106 地號土地之權利既係
    繼承自潘應錫，自亦不得本於系爭106 地號土地共有人之地
    位，請求陳水火之繼承人即辰○○等9 人塗銷系爭地上權之
    設定登記及繼承登記。是巳○○所為此部分之請求，於法不
    合，不應准許。
  (六)查系爭23號房屋係於22年間建造完成，於38 年11月1日辦理
    第1 次所有權登記，所有人為陳水火，登記坐落土地為系爭
    分割前106 地號土地，面積與系爭地上權之權利範圍同為10
    坪3合3勺折合34.15 平方公尺，有建築改良物情形填報表可
    稽（見原審卷(一)第55頁），足證系爭23號房屋原係陳水火依
    系爭地上權設定之權利範圍所興建。惟系爭23號房屋現占用
    系爭106、106-5、106-14地號土地及同地段106-6 地號土地
    ，占用面積合計113 平方公尺（占用各該地號土地之位置及
    面積詳如原判決附圖紅色圖例所示），此有土地複丈成果圖
    可稽（見原審卷(三)第230頁），顯見系爭23 號房屋現狀係由
    原始建物擴建而成。又兩造就系爭23號房屋現狀雖均無法具
    體指明何部分係屬系爭地上權設定之權利範圍（見原審卷(一)
    第137、210頁），然依通常社會觀念及一般經驗法則，房屋
    擴建應係以房屋大門為基準向外擴建，是本院認以原判決附
    圖紅色圖例中使用地號「106A」部分，自房屋大門側（即臨
    馬路側）往後平行延伸之面積34.15 平方公尺部分（即如附
    圖「106（B）」所示部分）為系爭地上權之權利範圍（巳○
    ○亦同意以此方式認定系爭地上權之權利範圍－見本院卷第
    109、124頁）。
  (七)辰○○等9 人雖抗辯除系爭地上權外，兩造間就系爭土地亦
    有不定期租賃關係存在，惟為巳○○所否認。經查辰○○在
    本院雖陳稱：「19號、21號房屋，是在50幾年間我蓋的…我
    房子蓋好後，潘應錫要求我每戶要給他3 萬元，意思就是這
    筆錢給了後，就可以永久使用，不用再付了。23號房屋土地
    部分，就我父親告訴我，不必付租金，只要付稅金就好了，
    地價稅是由我們繳納。19號、21號房子部分後來由我交付總
    共6 萬元給潘應錫，之後就不用再繳租金了，但是要繳稅」
    ，「（所稱由甲○○定期轉交予巳○○之）租金是指被上訴
    人（辰○○等9人）應給付的稅金」等語（見本院卷第108頁
    反面）；惟巳○○否認潘應錫有收受6 萬元及同意辰○○在
    系爭土地上興建系爭19號房屋之事實，而辰○○等9 人就此
    等事實復無法舉證以實其說，尚難認辰○○所為此部分之陳
    述為真實。又巳○○雖自認曾先後數次收受辰○○等9 人所
    交付數千元至1萬餘元不等之款項（見本院卷第114頁），然
    主張此等款項係辰○○等9 人為補貼系爭土地之地價稅所交
    付，並非租金，而辰○○等9 人亦無法證明巳○○曾同意以
    地價稅之繳交作為租金給付之事實，是辰○○等9 人執此抗
    辯其與巳○○間就系爭土地有不定期租賃關係存在云云，尚
    不足取。
  (八)系爭地上權之權利範圍僅於系爭106地號土地如附圖「106（
    B）」所示部分，已如前述。是系爭19號房屋占用系爭106-5
    地號土地如原判決附圖黃色圖例使用地號「106-5A」所示部
    分（12平方公尺）及「106-14」所示部分（93平方公尺）；
    系爭23號房屋占用系爭106-5 地號土地如原判決附圖紅色圖
    例使用地號「106-5C」所示部分（14平方公尺）、「106-14
    B」所示部分（9平方公尺）、「106-14D 」所示部分（10平
    方公尺）及「106A」所示部分所超過34.15 平方公尺部分即
    如附圖「106（A）」所示部分，均無法律上之正當權源，是
    巳○○依據民法第767條、第821條之規定，請求系爭19號房
    屋之事實上處分權人即丑○○等6 人將該房屋占用上開土地
    部分拆除，並將該部分土地返還予巳○○及其他共有人；另
    請求乙○○自系爭23號房屋占用上開土地部分遷出，及請求
    系爭23號房屋之事實上處分權人即辰○○等9 人將該部分房
    屋拆除，並將該部分土地返還予巳○○及其他共有人，自屬
    有據，應予准許。
六、關於巳○○請求辰○○等9人給付相當於租金之損害部分：
  (一)按數人共同不法侵害他人之權利者，連帶負損害賠償責任，
    民法第185條第1項前段定有明文。又依社會通常觀念，無權
    占有使用他人所有之土地，可能致土地所有人受有相當於租
    金之損害，是巳○○依侵權行為之法則，於其權利範圍內請
    求辰○○等9人連帶賠償相當於租金之損害，洵屬有據。
  (二)又按城市地方房屋之租金，以不超過土地及其建築物申報總
    價年息10%為限，土地法第97條第1項定有明文，此項規定依
    同法第105 條規定，於租用基地建築房屋準用之。查系爭土
    地位於台北縣汐止市○○路○段169巷內，於原審94 年12月5
    日履勘時正在進行道路拓寬工程，系爭19號、23號房屋對面
    是未使用之空地，對面山上可見到墳墓，左側為高爾夫練習
    場，左前方是電子公司，四周大部分係住宅區，所在位置看
    不到商店，交通尚稱方便等情，有履勘筆錄及現場照片可稽
    （見原審卷(一)第106、122至125 頁）；又癸○○及原審共同
    被告辛○○、壬○○、子○○（下稱辛○○等4人）於95 年
    間向國有財產局承租系爭106-5地號土地6平方公尺及系爭10
    6-14地號土地53平方公尺，每月租金優惠前為2,413 元，亦
    有國有基地租賃契約書及國有非公用不動產繼承換約申請書
    可稽（見原審卷(二)第148至151頁），爰斟酌系爭土地之地理
    位置、鄰近地區繁榮程度及土地利用情形等一切情狀後，認
    依系爭土地申報地價年息8%計算巳○○所受相當於租金之損
    害為適當。
  (三)查巳○○就系爭106地號土地自86 年7月起至89年6月止之申
    報地價為每平方公尺6,000元，自89年7月起至96 年1月止之
    申報地價為每平方公尺7,040元；就系爭106-5地號土地自86
    年7月起至89 年6月止之申報地價為每平方公尺6,200元，自
    89年7月起至95年12月止之申報地價為每平方公尺6,560元，
    96年1月之申報地價為每平方公尺6,703.2元；就系爭106-14
    地號土地自86年7月起至89年6月止之申報地價為每平方公尺
    7,600元，自89 年7月起至96年1月止之申報地價為每平方公
    尺8,000元，有地價謄本可稽（見原審卷(三)第151至154 頁）
    。又系爭19 號房屋占用系爭106-5地號土地之面積為12平方
    公尺，占用系爭106-14地號土地之面積為93平方公尺；系爭
    23 號房屋占用系爭106-5地號土地面積為14平方公尺，占用
    系爭106-14 地號土地面積合計為19平方公尺，占用系爭106
    地號土地面積為75平方公尺，扣除系爭地上權之權利範圍34
    .15 平方公尺後，無權占用系爭106地號土地面積為40.85平
    方公尺，已如前述。則按上開各該占用土地面積及巳○○就
    各該土地之所有權應有部分比例，依上開申報地價年息8%計
    算結果，丑○○等6人就系爭19號房屋部分，自89 年6月1日
    起至95 年12月31日止應給付之損害金為204,109元（計算式
    如原判決附表三、附表1-1所載），自96 年1月1日起按月應
    給付之損害金為2,589元（計算式如原判決附表三、附表1-2
    所載）；辰○○等9人就系爭23號房屋部分，自89 年6月1日
    起至95年12月31日止應給付之損害金為93,890元（計算式如
    原判決附表三、附表3-1所載），自96 年1月1日起按月應給
    付之損害金為1,193元（其中系爭106地號土地部分為每月55
    9元，計算式如原判決附表三、附表3-2所載）。
  (四)辰○○等9人雖抗辯就系爭土地之租金應比照辛○○等4人向
    國有財產局承租土地之租金即每月每平方公尺22.8元計算等
    語。惟查依辛○○等4 人與國有財產局所簽訂之國有基地租
    賃契約第3條第1項約定：「租金每月新台幣貳仟肆佰壹佰參
    元，依租金優惠規定，優惠後每月租金為新台幣壹仟陸佰捌
    拾陸元整…租金優惠原因消滅時，承租人應即按未優惠之租
    金額繳納」（見原審卷(二)第149頁），則辛○○等4人向國有
    財產局承租系爭106-5、106-14 地號土地（承租面積合計為
    59平方公尺），未優惠之租金為每月2,413 元，平均每平方
    公尺之租金約為41元（計算式為：2,413 ÷59＝41，小數點
    以下四捨五入）；優惠後之租金為每月1,686 元，平均每平
    方公尺之租金約為29元（計算式為：1,686 ÷59＝29，小數
    點以下四捨五入），是辰○○等9 人抗辯應按每月每平方公
    尺22.8元計算巳○○所受相當於租金之損害，較之上開優惠
    後之租金為低，自不足取。又就系爭106-14地號土地而言，
    國有財產局與巳○○各有所有權應有部分1/2 ，則依巳○○
    就該土地96年1月之申報地價每平方公尺8,000元，按年息8%
    計算，巳○○就該土地所得請求相當於租金之損害每月每平
    方公尺約為27元（計算式為：8,000×8%×1/12×1/2＝27，
    小數點以下四捨五入），尚低於上開優惠後之租金。又依上
    開地價謄本所載，國有財產局與巳○○就系爭106、106-5、
    106-14地號土地之申報地價互有不同，且國有財產局與巳○
    ○就上開土地之所有權應有部分比例亦非完全相同，是辰○
    ○等9人抗辯應比照辛○○等4人之上開土地租金，以計算巳
    ○○所受相當於租金之損害，尚不足取。
七、綜上所述，巳○○請求：(一)丑○○等6 人應將系爭19號房屋
    如原判決附圖黃色圖例使用地號「106-5A」及「106-14」所
    示部分拆除，將該部分土地返還予巳○○及其他共有人，並
    應連帶給付巳○○204,109 元及自準備(六)狀繕本送達翌日即
    96年1月27日（見原審卷(二)第205頁）起至清償日止，按年息
    5%計算之利息；另自96年1月1日起至返還上開土地之日止，
    按月連帶給付巳○○2,589 元；(二)乙○○應自系爭23號房屋
    如原判決附圖紅色圖例使用地號「106-5C 」、「106-14B」
    、「106-14D」所示部分及如附圖使用地號「106（A） 」所
    示部分遷出；辰○○等9 人應將該部分房屋拆除，並將該部
    分土地返還予巳○○及其他共有人，並應連帶給付巳○○93
    ,890 元及自準備(六)狀繕本送達翌日即96年1月27日起至清償
    日止，按年息5%計算之利息；另自96年1月1日起至返還上開
    土地之日止，按月連帶給付巳○○1,193 元，為有理由，應
    予准許；其逾此範圍之請求，即屬無據，應予駁回。從而，
    原審就上開應予准許部分所為巳○○敗訴之判決（即巳○○
    就系爭23號房屋如附圖使用地號「106（A）」所示部分請求
    乙○○遷出、辰○○等9 人拆屋還地部分），及就上開不應
    准許部分所為辰○○等9 人敗訴之判決（即就占用如原判決
    附圖紅色圖例使用地號「106A」所示土地部分，命辰○○等
    9人自96 年1月1日起至返還該部分土地之日止，按月連帶給
    付巳○○559元部分，於返還超過如附圖使用地號「106(A）
    」所示部分），尚有未洽，兩造上訴意旨分別指摘原判決此
    部分為不當，求予廢棄改判，為有理由，應予准許；至原審
    就上開應予准許部分，所為辰○○等9人及乙○○敗訴之判
    決，及就上開不應准許部分所為巳○○敗訴之判決，所持理
    由雖與本院未盡相同，然其結論並無二致，兩造上訴意旨分
    別指摘各該部分為不當，均求予廢棄改判，為無理由，應予
    駁回。
八、至兩造其餘之攻擊或防禦方法及未經援用之證據，經本院斟
    酌後，認為均不足以影響本判決之結果，自無逐一詳予論駁
    之必要。附此敘明。
九、據上論結，本件兩造上訴均為一部有理由，一部無理由，依
    民事訴訟法第449條第2項、第450、第79條、第85條第2項，
    判決如主文。
中    華    民    國    98    年    5     月    19    日
                    民事第四庭
                        審判長法  官  張劍男
                              法  官  陳靜芬
                              法  官  彭昭芬
正本係照原本作成。
如不服本判決，應於收受送達後20日內向本院提出上訴書狀，其
未表明上訴理由者，應於提出上訴後20日內向本院補提理由書狀
（均須按他造當事人之人數附繕本）上訴時應提出委任律師或具
有律師資格之人之委任狀；委任有律師資格者，另應附具律師資
格證書及釋明委任人與受任人有民事訴訟法第466條之1第1項但
書或第2項（詳附註）所定關係之釋明文書影本。
中    華    民    國    98    年    5     月    19    日
                              書記官  丁華平
附註：
民事訴訟法第466條之1（第1項、第2項）：
對於第二審判決上訴，上訴人應委任律師為訴訟代理人。但上訴
人或其他法定代理人具有律師資格者，不在此限。
上訴人之配偶、三親等內之血親、二親等內之姻親，或上訴人為
法人、中央或地方機關時，其所屬專任人員具有律師資格並經法
院認為適當者，亦得為第三審訴訟代理人。


司法院資訊處製作；財團法人民間司法改革基金會備份。
